【裁判字號】    99,訴,397
【裁判日期】    990609
【裁判案由】    強盜等
【裁判全文】
臺灣桃園地方法院刑事判決               99年度訴字第397號
公  訴  人  臺灣桃園地方法院檢察署檢察官
被      告  郭俊輝
            郭學宇
            郭旭強
            古必斌
上列被告因妨害自由等案件，經檢察官提起公訴（98年度偵字第
2549號、98年度偵字第4881號），本院判決如下：
    主  文
郭旭強共同以強暴方法剝奪人之行動自由，處有期徒刑參月，如
易科罰金，以新臺幣壹仟元折算壹日。
古必斌共同以強暴方法剝奪人之行動自由，累犯，處有期徒刑參
月，如易科罰金，以新臺幣壹仟元折算壹日。
郭俊輝、郭學宇被訴傷害罪部分不受理。
    事  實
一、古必斌於民國95年間，因施用毒品案件，經本院以95年度桃
    簡字第1229號判決判處有期徒刑3 月確定，入監執行後，於
    96年4 月10日縮刑期滿執行完畢。詎竟仍不知悔改，於97年
    11月27日晚間11時50分許，搭乘其友人郭旭強駕駛車牌號碼
    4923—RW號自用小客車，行經桃園縣龍潭鄉○○街某處之際
    ，適見涉嫌砸毀郭旭強之胞弟郭俊輝所有自用小客車之成年
    人黃義文（79年10月生）騎乘車牌號碼EGR —790 號重型機
    車途經該處，郭旭強遂駕車趨前追趕擬將黃義文攔下詢問，
    黃義文見狀棄車跑進設於桃園縣龍潭鄉○○路336 巷37弄4
    號之萊爾富便利商店，至該店之儲藏室將門反鎖躲避。郭旭
    強及古必斌旋跟隨進入便利商店內並由郭旭強開啟該門鎖（
    門鎖未經破壞），並質問黃義文是否有毀損車輛之行為，雙
    方隨即發生激烈口角爭執，該店店長王曉茹聞訊趕赴現場後
    即要求雙方至店外解決紛爭，惟黃義文害怕遭郭旭強等人暴
    力相向而表示不願離開，並以雙手抓緊便利商店之自動門以
    求自保，此際郭旭強及古必斌竟共同基於以強暴方法剝奪黃
    義文行動自由之犯意聯絡，由郭旭強以手臂勒住黃義文脖子
    ，而古必斌抬起黃義文之雙腳，共同以強暴方式將黃義文拖
    往渠等停放於店外之自用小客車處，剝奪黃義文之行動自由
    ，嗣因適有警員到場，2 人始將黃義文放下。
二、案經黃義文訴由內政部警政署刑事警察局報請臺灣桃園地方
    法院檢察署檢察官偵查起訴。
    事  實
壹、有罪部分：
一、按被告以外之人於審判外之言詞或書面陳述，除法律有規定
    者外，不得作為證據。又被告以外之人於審判外之陳述，雖
    不符前4 條之規定，而經當事人於審判程序同意作為證據，
    法院審酌該言詞陳述或書面陳述作成時之情況，認為適當者
    ，亦得為證據。當事人、代理人或辯護人於法院調查證據時
    ，知有第159 條第1 項不得為證據之情形，而未於言詞辯論
    終結前聲明異議者，視為有前項同意，刑事訴訟法第159 條
    第1 項、第159 條之5 分別定有明文。該條立法意旨在於傳
    聞證據未經當事人之反對詰問予以核實，原則上先予排除，
    惟若當事人已放棄反對詰問權，於審判程序中表明同意該等
    傳聞證據可作為證據；或於言詞辯論終結前未聲明異議，基
    於尊重當事人對傳聞證據之處分權，及證據資料愈豐富，愈
    有助於真實發見之理念，且強化言詞辯論主義，使訴訟程序
    得以順暢進行，上開傳聞證據亦均具有證據能力。查證人黃
    義文、王曉茹於警詢時之陳述，固係審判外之陳述，惟被告
    2 人對渠等證述皆無意見，復本院認其作成之情形並無不當
    情形，經審酌後認為適當，故渠等證人前開審判外之陳述均
    得為證據。至證人黃義文於偵查中具結所為之陳述（有結文
    1 紙附於偵查卷可稽），係檢察官依法訊問，復無其他事證
    足資認定其於檢察官訊問時有受違法取供情事，並無特別不
    可信之情況，依刑事訴訟法第159 條之1 第2 項之規定，亦
    有證據能力。另本件認定事實引用之卷內其餘所有文書證據
    卷證資料，並無證據證明係公務員違背法定程序取得，且被
    告亦未於言詞辯論終結前表示異議，均有證據能力。
二、訊據被告2 人均矢口否認有何前揭妨害自由之犯行，被告郭
    旭強辯稱：當時是店長要伊把黃義文帶出去，伊即用手靠在
    黃義文肩膀上，兩方才互相拉扯；被告古必斌則辯稱：當時
    是黃義文快要跌倒，伊才抱住黃義文的腳云云。經查：（一
    ）前揭犯罪事實，業據告訴人即證人黃義文於本院審理中具
    結證稱：「（97年11月27日晚間11點多），我騎機車經過中
    豐路與中央街交岔路口的萊爾富便利商店前面的時候，感覺
    有人用開車的方式追我，我先把機車停在便利商店門口，然
    後跑進商店裡面的儲藏室躲起來，忽然間有人把門打開，我
    看到郭旭強，接下來我從儲藏室走出來到收銀台前，郭旭強
    及古必斌就在那裡詢問我跟郭俊輝的砸車糾紛，有一點爭執
    ，店長叫我們不要在店裡面吵，當時我不願意出去，他們就
    硬拉我出去。」等語明確（見本院99年度訴字第397 號卷第
    92-95 頁），核與其於警詢及偵查中證稱：「我於97年11月
    27日晚間11時50分許，騎乘車牌號碼EGR-790 號機車，行經
    桃園縣龍潭鄉○○路欲左轉進入中央街時，突有一部車牌號
    碼4923-RW 、HYUNDAI 、紅色自小客車快速逼近，我隨即騎
    乘至中豐路與中央街路口之萊爾富超商前停車，我看到該紅
    色自小客車為郭旭強駕駛，另有古必斌，我遂馬上衝進超商
    內，請店員幫我報警並躲進超商儲藏室內將門反鎖，之後我
    聽到郭旭強及古必斌追入超商內，約10分鐘後，郭旭強打開
    儲藏室的門用兇狠的口氣質問我為何要砸他弟弟郭俊輝的車
    ，我表示沒有砸車，郭旭強聽聞我報警即很不高興地要我跟
    他們出去外面，又以手勒住我的脖子，到超商大門時，我怕
    被他們押上車便拉超商大門，這時古必斌抱住我的腳，二人
    將我抬起強行把我拉出店外，因警察剛好趕到才將我放下。
    」（見臺灣桃園地方法院檢察署97年度他字第5199號卷第97
    -101頁、98年度偵字第4881號卷（四）第116-117 頁）、「
    97年11月27日晚間11時50分許，我騎乘車牌號碼EGR-790 號
    機車，從龍潭鄉○○路往中壢市方向要去找朋友，當我要左
    轉進入中央街時，有一台車牌號碼4923-RW 紅色轎車，車速
    很快地從我左邊撞過來，我便騎到前方萊爾富超商，他們也
    跟我來，我遂進入店內請店員幫我報警，並跑到店內倉庫內
    將門反鎖，他們跟進超商內，我聽到他們在跟店員吵，約3
    分鐘後，他們把門打開，郭旭強問我為何要砸他們家那麼多
    車，我說我沒有砸他們家的車，郭旭強用手勒住我的脖子把
    我往外拖，古必斌抱住我的腳把我往外抬，在店門口時警察
    到了，他們才放我下來。」（見臺灣桃園地方法院檢察署97
    年度他字第5199號卷第173-175 頁）等情節幾乎完全一致，
    而又核與證人即萊爾富超商店長王曉茹於本院審理及警詢中
    均證稱：「當時我在家裡面，我員工打電話給我說店裡面出
    事了，我到場的時候，他們已經在收銀機櫃檯前面，我請雙
    方都出去到我店外面去解決他們私人的事情，因為這會妨礙
    我們店營業，我沒有叫郭旭強拉黃義文出去，但當時黃義文
    確實不想離開我的店，他抓住了自動門，我不知道他們是怎
    麼出去的，我只知道我們店的自動門快被黃義文拉得掉下來
    了，他還叫我跟我店員趕快報警，我就回他說我們已經報警
    了。」（見本院99年度訴字第397 號卷第95-96 頁）、「我
    是桃園縣龍潭鄉○○路529 號萊爾富超商之負責人。97年11
    月27日晚間11時52分許，接獲店員來電告知店內有狀況，我
    於同日晚間11時58分許回到店內時，看到3 名男子在辦公室
    門口爭執，大概是有關砸車事情，我請他們有事至店外談，
    但是遭追逐之男子不敢跟另2 名追他之男子出去店外，於是
    追他的2 名男子就強行以1 人抱頭1 人抱腳的方式將遭追逐
    之男子抬出店外，過一會警察便到場處理了。」（見臺灣桃
    園地方法院檢察署97年度他字第5199號卷第104-106 頁）等
    情節相符，復有勤務指揮中心受理案件紀錄表、員警工作紀
    錄簿、萊爾富便利商店於97年11月27日之監視器翻拍照片21
    張在卷可稽（見臺灣桃園地方法院檢察署97年度他字第5199
    號卷第120-128 頁），綜合前開證據，可明確得知告訴人黃
    義文於前開時間不願離開便利商店，以手拉住便利商店之門
    以求自保，惟遭被告2 人以1 人勒住脖子，1 人抬起住腳部
    方式拖離該店之情，被告等前開辯解，顯屬臨訟卸責之詞，
    堪難採信，被告等犯行明確，應予依法論科。（二）又公訴
    意旨雖認被告郭旭強、古必斌當時亦有共同基於強制之犯意
    聯絡，於郭旭強將儲藏室之門打開並質問黃義文是否有砸壞
    其車後，以恫嚇語氣稱：「你信不信我會在這裡打你！」之
    語，惟被告郭旭強、古必斌2 人始終否認曾於便利商店儲藏
    室外為使用強暴、脅迫方式妨害告訴人行使權利之舉，且本
    件告訴人即證人黃義文於本院審理中僅證稱：「從儲藏室到
    櫃檯的時候我們有爭執，但沒有人把我拖出來。」（見本院
    99年度訴字第397 號卷第92-95 頁）、證人王曉茹於本院審
    理中證稱：「我離職的員工告訴我，當時儲藏室的門被打開
    後，黃義文又跑去躲在廁所裡面，後來黃義文就自己打開廁
    所的門走出來。」（見本院99年度訴字第397 號卷第95-96
    頁），實難認被告自便利商店內儲藏室至櫃檯間，有何受被
    告強暴、脅迫之舉，顯有產生合理懷疑之餘地，本院實無從
    逕行認定此部分犯罪情節，是公訴意旨就此部分所述，尚有
    誤會。
三、按刑法第302 條第1 項之妨害自由罪，係妨害他人自由之概
    括的規定，故行為人具有一定目的，以非法方法剝奪人之行
    動自由者，除法律別有處罰較重之規定（例如略誘及擄人勒
    贖等罪），應適用各該規定處斷外，如以使人行無義務之事
    ，或妨害人行使權利為目的，而其強暴脅迫復已達於剝奪人
    行動自由之程度，即祇成立本罪，不應再依同法第304 條論
    處。誠以此項使人行無義務之事，或妨害人行使權利之低度
    行為，應為非法剝奪人之行動自由之高度行為所吸收，不能
    以其目的係在使人行無義務之事，或妨害人行使權利，認為
    係觸犯刑法第302 條第1 項及第304 條第1 項之二罪名（最
    高法院93年度台上字第3309號判決意旨參照），本件被告郭
    旭強、古必斌2 人分別為20、30歲之青年，身強體壯，渠等
    以手強拉告訴人黃義文頭及腳，將其抬離地面，顯非黃義文
    一人所能抗拒，甚至激烈抵抗以手強拉便利商店自動門亦無
    法阻擋，足認被告2 人所為強暴行為已達完全剝奪告訴人黃
    義文行動自由之程度。公訴意旨認被告郭旭強、古必斌2 人
    所為，涉犯刑法第304 條之強制罪，而未記載刑法第302 條
    第1 項條文，惟起訴書業已詳載黃義文行動自由遭剝奪之犯
    罪事實，應認為檢察官就該妨害自由犯罪事實業經起訴，應
    由本院併予審理，並變更起訴法條。又被告古必斌有事實欄
    所載科刑、執行前案紀錄，有臺灣高等法院被告前案紀錄表
    在卷可稽，於前案有期徒刑執行完畢5 年內，故意再犯本案
    有期徒刑以上之罪，為累犯，應依刑法第47條第1 項規定，
    加重其刑。爰審酌被告犯罪之動機、手段、造成之損害、犯
    罪之分工、參與程度及犯後均始終不願坦承渠等所為舉止，
    毫無悔意等一切情狀，量處如主文所示之刑，並諭知易科罰
    金之折算標準。
貳、不受理部分：
一、按告訴乃論之罪，告訴人於第一審辯論終結前得撤回其告訴
    ，又告訴經撤回者，法院應諭知不受理之判決，刑事訴訟法
    第238 條第1 項、第303 條第3 款定有明文。
二、本件公訴意旨略以：被告郭俊輝及郭學宇共同基於傷害人身
    體之犯意，於97年11月27日晚間11時50分許，在桃園縣龍潭
    鄉○○路336 巷37弄4 號之萊爾富便利商店門口，由郭學宇
    自後方架住黃義文，而由郭俊輝揮拳毆打黃義文之臉部，致
    黃義文受有左臉頰挫傷之傷害，因認被告郭俊輝及郭學宇共
    同涉犯刑法第277 條第1 項之傷害罪嫌等語。
三、經查，本件被告郭俊輝、郭學宇被訴涉犯刑法第277 條第1
    項之傷害罪，依同法第287 條前段之規定，須告訴乃論。茲
    於本院第一審辯論終結前，告訴人黃義文於99年5 月26日本
    院審理程序中，當庭撤回告訴，有本院審判筆錄、刑事撤回
    告訴狀1 紙在卷可參，則揆諸首開法律規定，本件爰不經言
    詞辯論，逕行就此部分諭知不受理之判決。
據上論斷，應依刑事訴訟法第299 條第1 項前段、第303 條第3
款、第307 條，刑法第28條、第302 條第1 項、第47條第1 項，
刑法施行法第1 條之1 ，判決如主文。
本案經檢察官吳美文到庭執行職務。
中    華    民    國    99    年    6     月    9     日
                  刑事第五庭  審判長法  官  潘政宏
                                    法  官  劉淑玲
                                    法  官  張詠晶
以上正本證明與原本無異。
如不服本判決應於收受本判決後10日內向本院提出上訴書狀，並
應敘述具體理由，如未敘述上訴理由者，應於上訴期間屆滿後20
日內補提理由書狀於本院（均須按他造當事人之人數附繕本）「
切勿逕送上級法院」。
                                    書記官  王峻宏
中    華    民    國    99    年    6     月    11    日
附錄本案論罪科刑依據之法條：
中華民國刑法第302條第1項（剝奪他人行動自由罪）
私行拘禁或以其他非法方法，剝奪人之行動自由者，處5 年以下
有期徒刑、拘役或3 百元以下罰金。

司法院資訊處製作；財團法人民間司法改革基金會備份。
